最　高　行　政　法　院　判　決
　　　　　　　　　　　　　94年度判字第00565號
上　訴　人　甲○○
被 上訴 人　內政部
代　表　人　乙○○
上列當事人間因農保事件，上訴人對於中華民國92年11月19日臺
北高等行政法院91年度訴字第4293號判決，提起上訴。本院判決
如下：
　　主  文
原判決廢棄，發回臺北高等行政法院。
　　理  由
一、緣上訴人係由臺中市農會申請加入農民健康保險之被保險人
    ，因慢性腎衰竭，於民國90年7月5日申請殘廢給付，經被上
    訴人委託勞工保險局（下稱勞保局）於90年8月24日以90保
    受字第6030007號函，核定其目前須門診追蹤尚毋需因上症
    致需長期規則血液透析治療，不符農保殘廢給付規定，所請
    殘廢給付不予給付。上訴人不服，向農民健康保險監理委員
    會（下稱農監會）申請審議，經農監會於91年3月20日以農
    監審字第6982號號審定書，駁回其申請，上訴人仍表不服，
    向行政院提起訴願，亦遭駁回，遂提起行政訴訟。
二、本件上訴人於原審起訴主張：依農民健康保險條例（下稱農
    保條例）第16條及第36條之規定，請領農保殘廢補助要件概
    為：(1)被保險人罹患疾病(2)經治療終止後(3)如身體遺存障害
    (4)適合殘廢給付標準表規定之項目(5)並經診斷為永久殘廢者
    ，得請領殘廢補助費。今上訴人(1)罹患慢性腎衰竭，(2)腎臟
    專科醫師於90年6月30日診斷為治療終止，(3)自86年3月21日
    至90年6月30日，經宏信診所陳衛華醫師及中國醫藥學院附
    設醫院周銘源醫師多年、多次治療仍不癒，(4)上訴人腎臟超
    音波已經為中度慢性腎衰竭，功能不良，且只能從事輕便工
    作，(5)經中國醫藥學院附設醫院診斷為「殘廢無好轉可能」
    ，故於90年7月間向勞保局申請農保殘廢給付。上述事實符
    合農保條例第36條所載請領殘廢給付要件，上訴人既已提出
    中國醫藥學院附設醫院殘廢診斷書及病歷摘要，勞保局即應
    就此加以審酌，其自始並未說明何以不採上開診斷書及病歷
    摘要之專業意見，自難令人信服，尤有認定事實不憑證據之
    違法。內政部87年2月25日台內社字第8785578號函示，及行
    政院勞工委員會86年12月19日台86勞保二字第053640號函示
    意旨為「罹患尿毒洗腎者可請領殘廢給付」，惟非謂非洗腎
    者得請領。依勞保局、農監會及行政院訴願審議委員會之見
    解，遭受傷害或罹患疾病致切除腎臟者，猶未洗腎，故不得
    請領殘廢幾付，實不合邏輯。被上訴人又稱上開函示係積極
    擴張解釋，以增進慢性腎衰竭被保險人福祉，實係大幅限縮
    解釋，以剝奪中度慢性腎衰竭農民之權益。依中央法規標準
    法第5條、第6條及行政程序法第158條之規定，沒有法律或
    法律授權，行政機關不能作成行政行為，方與法律保留原則
    相符。系爭二函示及勞保局會議紀錄，概為行政命令之屬，
    非屬法律，若有限制人民權利，或牴觸母法或增加法律所無
    之限制者，廣大農民群眾，自難接受。且行政行為應受法律
    及一般法律原則之拘束，行政程序法第4條規定甚明。況上
    開二函示及勞保局會議紀錄為「核定准付之資格」，勞保局
    、農監會及行政院訴願會卻將之解釋為「否准給付之限制」
    ；擴大給付之美意，活生生被轉成限縮給付之惡法，於法理
    尤屬有悖。縱觀法律位階之農保條例及給付標準表，未訂定
    「須長期血液透析治療之腎臟患者（被保險人）始得為請領
    。」，惟標準表附註欄謂「胸腹部臟器機能遺存顯著障害，
    身體之勞動能力較一般顯明低下者：適用第七級。」。勞保
    局、農監會及行政院訴願會一再違反法律明確性授權原則，
    增加法律所無之規定，以限制人民權利之行使，尤為可議。
    上訴人為中度慢性腎衰竭，屬胸腹部臟器機能遺存顯著障害
    ，勞動力較一般顯明低下，適用第七級者，足堪認定。按行
    政程序法第9條、第36條規定「應對當事人有利及不利之情
    形，一律注意」。上訴人為中度慢性腎衰竭，腎功能不良，
    勞保局、農監會及行政院訴願會豈能棄腎臟專科醫師之檢驗
    審定報告如敝屣。又按保險契約之解釋，如有疑義時，以作
    有利於被保險人之解釋為原則，為保險法第54條第2項所明
    定。依農保條例第1條前段及第6條之規定，足見農民健康保
    險為一強制性保險制度，是凡年滿15歲以上從事農業工作之
    農民，均為農保條例所保護之對象，而為農民健康保險之被
    保險人。再證諸農保條例第一條後段規定「本條例未規定者
    ，適用其他有關法律」其適用保險法者，自不待言。上訴人
    罹患中度慢性腎衰竭，腎功能不良已如前述。其有疑義時，
    猶「作有利於被保險人釋釋」，況上訴人之病況、專科醫師
    之檢驗報告，至為明顯，已無疑義，更應作有利於上訴人之
    解釋，始為合理、合法。故上訴人係胸腹部臟器機能遺存顯
    著障害，終身祇能從事輕便工作，應適用標準表第七等級。
    按「有繳保費即有權受領保險給付」，為基本的保險法理，
    若違反此一基本法理，不但違法更可能違憲。換言之，若保
    險人在實際上已承擔了一定的危險且已收取保費，於保險事
    故發生時卻不支付保險金，不但違反了保險原理、保險法及
    農保條例之規定，更造成保險人「不當得利」之結果，違反
    「誠信原則」及「平等原則」。保險人勞保局對合法有效之
    農民健康保險契約所作之單方面設限，自無可採。有利人民
    原則同為行政法學之重要原則，且憲法及農保條例第1條即
    明示在保護農民及增進農民福利，而經濟上、知識上，農民
    為一弱勢族群，是以農保之目的在於「有利農民」。今上開
    三單位非但未落實保護農民之政策，猶以不利於農民之思維
    及做法，否准上訴人之請求。其既違反農保條例第1條、第
    16條及第36條於先，復違反保險法第54條於後，又牴觸行政
    程序法第4條、第9條、第36條及第158條，尤逆憲法第153條
    等語，求為判決撤銷訴願決定、審議審定及原處分，並命被
    上訴人應依農保條例第16條、第36條規定，核給上訴人農保
    殘廢給付。
三、被上訴人則以：被上訴人87年2月25日台內社字第8785578號
    函意旨，係認為被保險人罹患慢性腎衰竭雖未達胸腹部臟器
    遺存障害，如經專科醫師確定須長期規則血液透析治療時，
    得認定為殘廢，適用農保條例第37條第1項第6款規定，衡量
    其殘廢程度，比照『胸腹部臟器機能遺存顯著障害，終身祇
    能從事輕便工作者』第七等級發給給付。是以，該函解釋業
    依農保條例第37條第1項第6款規定，衡量其殘廢程度，比照
    殘廢給付標準表所定之身體障害系列，定其殘廢等級，不僅
    未限縮人民權利，反而積極解釋以增進人民福祉。本件據所
    送中國醫藥學院附設醫院90年6月30日出具之殘廢診斷書治
    療經過欄載，上訴人之腎臟超音波已經為中度慢性腎衰竭，
    需定期治療；殘廢部位為腎臟云云。經勞保局於90年7月18
    日函詢上訴人，據其本人90年8月6日以書面告稱從未做血液
    透析，僅以藥物治療。另據所送宏信診所90年5月10日出具
    之勞工保險傷病診斷書載：「傷病名稱：腎功能不良、高血
    壓心臟血管疾病，醫師囑言：宜門診追蹤與治療」。據此，
    上訴人目前既尚未因慢性腎衰竭致需長期規則血液透析治療
    ，與前開規定不符，勞保局爰核定其所請殘廢給付應不予給
    付。又殘廢給付之立法意旨，在照顧被保險人因遭受傷害或
    罹患疾病，致影響其日常維持生活能力，及診斷成殘後之生
    活照顧，故殘廢給付之核定需符合農保條例規定，方予辦理
    ，並非依被保險人主觀認定等語資為抗辯。
四、原審斟酌全辯論意旨及調查證據之結果，以：按有關農保被
    保險人罹患尿毒洗腎並經審定殘廢者，同意比照勞保殘廢給
    付辦理一案，同意比照勞保自86年12月21日起生效，固為內
    政部87年2月25日台內社字第8785578號函釋有案，惟依行政
    院勞工委員會86年12月19日台86勞保二字第053640號函同意
    依勞保局86年12月5日「被保險人罹患尿毒洗腎者，得否請
    領殘廢給付」會議決議辦理。該會議決議二：被保險人罹患
    慢性腎衰竭，經專科醫師確定須長期規則血液透析治療時，
    始可認定為殘廢。查上訴人申請殘廢給付所檢附之中國醫藥
    學院附設醫院90年6月30日出具之殘廢診斷書記載，上訴人
    於90年2月19日因慢性腎衰竭初診，腎臟超音波為中度慢性
    腎衰竭，需定期治療。經勞保局於90年7月18日函詢上訴人
    據書面告稱，其從未做血液透析，僅以藥物治療等語。另據
    所送宏信診所90年5月10日出具之勞工保險傷病診斷書記載
    ，傷病名稱：腎功能不良、高血壓心臟血管疾病，醫師囑言
    ：宜門診追蹤與治療。綜上資料得知，上訴人既尚未因慢性
    腎衰竭致需長期規則血液透析治療，不符前開勞保局「被保
    險人罹患尿毒洗腎者，得否請領殘廢給付」會議決議二之規
    定，勞保局核定所請殘廢給付應不予給付，自無不合。又殘
    廢給付標準表「胸腹部臟器障害」第48項規定，喪失脾臟或
    一側腎臟者得請領殘廢給付，至罹患尿毒症是否納入給付範
    圍並未明定；第44項、第45項、第46項、第47項及第52項等
    障害項目均僅就胸腹部臟器障害者予以綜合性規定，至洗腎
    中是否適用各該障害項目，附註說明並未明確規範。被上訴
    人為考量罹患慢性腎衰竭被保險人之身體障害狀態，並增進
    農保被保險人權益，於87年2月25日以台內社字第8785578號
    函釋，有關罹患慢性腎衰竭被保險人，如經專科醫師確定須
    長期規則血液透析治療時，同意比照勞保局「被保險人罹患
    尿毒洗腎者，得否請領殘廢給付」會議決議二之規定，認定
    為殘廢，發給殘廢給付，係積極擴張解釋以公平保護慢性腎
    衰竭被保險人權益，並非限縮被保險人之權利，上訴人所訴
    ，洵不足採等語為由，判決駁回上訴人在原審之訴。
五、本院查：農民健康保險條例第4條第1項規定：「本保險由中
    央主管機關設立之中央社會保險局為保險人。在中央社會保
    險局未設立前，業務暫委託勞工保險局辦理，並為保險人。
    」並依勞工保險局組織條例第20條第1項規定，勞工保險局
    設受託業務處，全權辦理農民健康保險事項。立法委託勞工
    保險局辦理農民健康保險業務，並授與農民健康保險之保險
    人之法律地位。勞工保險局以保險人地位承辦農民健康保險
    ，則就有關農民健康保險事項所為之行政處分，自以勞工保
    險局為原處分機關，並以農民健康保險之中央主管機關內政
    部為訴願機關。本件上訴人申請殘廢給付，經勞保局函復不
    予給付，則本件行政訴訟自應以勞保局為被告，當事人之適
    格方無欠缺。原審以被上訴人列為被告，進而加以審理裁判
    ，尚有未合。上訴意旨，雖未指摘及此，惟此為本院依職權
    適用法律之事項，基於前開說明，仍應認本件上訴為有理由
    ，應由本院將原審判決廢棄，發回原審法院審理。
據上論結，本件上訴為有理由，爰依行政訴訟法第256條第1項、
第260條第1項，判決如主文。
中    華    民    國    94    年    4     月    21    日
                  第三庭審判長法  官　廖　政　雄
                              法  官  吳  明  鴻
                              法  官　林　清　祥
                              法  官　鍾　耀　光
                              法  官　姜　仁　脩
以  上  正  本  證  明  與  原  本  無  異
中    華    民    國    94    年    4    月    21     日
　　　　　　　　　　　　　　　書記官　莊　俊　亨
